臺灣彰化地方法院民事判決　　　　　　 100年度家訴字第22號
原　　　告　謝良源
訴訟代理人　趙惠如律師
被　　　告　謝章桐
　　　　　　謝黎蓉
　　　　　　謝美蓉
　　　　　　謝旻錡
上列當事人間請求分割遺產事件，本院於中華民國100年4月12日
言詞辯論終結，判決如下：
    主      文
兩造公同共有被繼承人謝文鑄所遺如附表一所示遺產及被繼承人謝
黃春種所遺如附表二所示遺產請准予分割；並按附表五所示分割方
法分歸兩造取得。
訴訟費用新台幣陸萬零肆佰元由原告謝良源及被告謝章桐、謝黎
蓉、謝美蓉各負擔百分之二十二點五，餘由被告謝旻錡負擔。
    事實及理由
一、原告主張：
（一）本件被繼承人謝文鑄於民國（下同）91年7月30日死亡，
      其繼承人為配偶謝黃春種、原告謝良源、被告謝章桐、謝
      黎蓉、謝美蓉及謝旻錡等人，惟被告謝旻錡就被繼承人謝
      文鑄所遺財產之繼承權，已因其繼承回復請求權罹於時效
      而喪失，則被繼承人謝文鑄所遺如附表一所示土地、房屋
      、存款及現金，依法即為原告謝良源、被告謝章桐、謝黎
      蓉、謝美蓉及謝黃春種等人公同共有，原告謝良源、被告
      謝章桐、謝黎蓉、謝美蓉及謝黃春種就上開土地業辦理繼
      承登記，則依法原告謝良源、被告謝章桐、謝黎蓉、謝美
      蓉及謝黃春種等5人就被繼承人謝文鑄所留遺產之應繼分
      均為五分之一，即被繼承人謝文鑄之遺產應依附表三所示
      比例分配。
（二）另被繼承人謝黃春種於98年10月26日死亡，其繼承人為原
      告謝良源、被告謝章桐、謝黎蓉、謝美蓉及謝旻錡等5人
      ，則被繼承人謝黃春種所遺如附表所示遺產（其中編號5
      、6、7、8、9土地、編號10房屋、編號13存款及編號14
      現金部分係繼承自謝文鑄，為謝黃春種與原告謝良源、被
      告謝章桐、謝黎蓉、謝美蓉等人公同共有，謝黃春種應繼
      分為1/5，依法即為原告謝良源、被告謝章桐、謝黎蓉、
      謝美蓉及謝旻錡等5人公同共有，原告謝良源、被告謝章
      桐、謝黎蓉、謝美蓉及謝旻錡就上開土地業辦理繼承登記
      ，則依法原告謝良源、被告謝章桐、謝黎蓉、謝美蓉及謝
      旻錡等5人就被繼承人謝黃春種所留遺產之應繼分均為五
      分之一，即被繼承人謝黃春種遺產應依附表所示比例分配
      。綜上，本件被繼承人謝文鑄及謝黃春種之遺產依法應依
      附表五所示比例分配，而被繼承人謝文鑄及謝黃春種並無
      以遺囑定分割方法，或禁止遺產之分割，兩造雖就遺產分
      配協商，亦因未得全體繼承人同意而無結果。
（三）按「公同共有之關係，自公同關係終止，或因公司共有物
      之讓與而消滅。公同共有物分割之方法，除法律另有規定
      外，應依關於共有物分割之規定」、「繼承人得隨時請求
      分割遺產，但法律另有規定或契約另有訂定者，不在此限
      」民法第830條及第1164條前段分定明文。原告爰以本起
      訴狀繕本送達被告，作為終止兩造就前開遺產公同共有關
      係之意思表示，兩造之公同共有關係既經終止，原告請求
      判決如訴之聲明自有理由。
二、被告方面：
（一）被告謝旻錡未於言詞辯論期日到場，亦未提出書狀作何聲
      明或陳述。
（二）被告謝章桐、謝黎蓉、謝美蓉部分：同意原告之訴，對於
      本院99年家訴35號卷內資料均無意見。
三、本件被告謝旻錡經合法通知，未於言詞辯論期日到場，核無
    民事訴訟法第三百八十六條所列各款情形，爰依原告之聲請
    ，由其一造辯論而為判決。
四、得心證之理由：
（一）原告主張被繼承人謝文鑄於91年7月30日死亡，其繼承人
      為謝黃春種、原告謝良源、被告謝章桐、謝黎蓉、謝美蓉
      等人，遺有如附表一所示之遺產；又謝黃春種於98年10月
      26日死亡，而其繼承人為原告及被告謝章桐、謝黎蓉、謝
      美蓉、謝旻錡等人，遺有如附表二所示遺產之事實，業據
      原告提出繼承系統表、戶籍謄本7件、本院99年度家訴字
      第35號民事判決書影本、附表一至五、財政部台灣省中區
      國稅局遺產稅免稅證明書影本二件、土地登記簿謄本9件
      等為證，經依職權調閱本院99年度家訴字第35號家事事件
      卷宗審核無訛，並為被告謝章桐、謝黎蓉、謝美蓉所不爭
      執，而被告謝旻錡經合法通知未到場，亦未提出書狀作何
      聲明或答辯供本院參酌。是本院綜上事證，自堪信原告主
      張之事實為真正。
（二）按繼承人有數人時，在分割遺產前，各繼承人對於遺產全
      部為公同共有；除法律另有規定或契約另有訂定者外，繼
      承人得隨時請求分割遺產；公同共有物分割之方法，除法
      律另有規定外，應依關於共有物分割之規定；共有人就共
      有物之分割方法不能達成協議決定者，法院得因任何共有
      人之聲請，命為下列之分配：以原物分配於各共有人；
      變賣共有物，以價金分配於各共有人；以原物為分配
      時，如共有人中，有不能按其應有部分受分配者，得以金
      錢補償之，民法第一千一百五十一條、第一千一百六十四
      條、第八百三十條第二項、第八百二十四條第二項、第三
      項分別定有明文。次按在公同共有遺產分割自由之原則下
      ，民法第一千一百六十四條規定：繼承人得隨時請求分割
      遺產，該條所稱之「得隨時請求分割」，依同法第八百二
      十九條及第八百三十條第一項規定觀之，自應解為包含請
      求終止公同共有關係在內，俾繼承人之公同共有關係歸於
      消滅而成為分別共有，始不致與同法第八百二十九條所定
      之旨趣相左，庶不失繼承人得隨時請求分割遺產之立法本
      旨，換言之，終止遺產之公同共有關係，既應以分割方式
      為之，將遺產之公同共有關係終止改為分別共有關係，性
      質上自亦屬分割遺產方法之一，最高法院八十二年度台上
      字第七四八號、八十五年度台上字第一八七三號、九十三
      年度台上字第二六○九號判決意旨可資參照。是以原告主
      張就被繼承人…所遺之系爭土地，按應繼分比例採取分別
      共有方式分割，自屬遺產分割方法之一種，亦與法無違。
      又被告除謝旻錡外對於原告主張之分割方案，均當庭表示
      同意；被告謝旻錡對於原告之主張，均已於相當時期收受
      合法之通知，但於言詞辯論期日不到場，亦未提出準備書
      狀爭執，是以原告主張之分割方案，既合於全體當事人之
      意願，自應為重要之參考依據，且除有更為妥適之分割方
      案外，併應予以尊重。是以本院考量被繼承人所遺之系爭
      遺產分割久懸未決，且與全體當事人意願無違之情形下，
      認為捨棄冗長之訴訟程序，將各該當事人分配取得部分予
      以具體確定之分割方案，亦即就系爭土地採取原告主張之
      按應繼分比例保持分別共有之分割方法，既與法無違，亦
      不失公平妥適，自可採取。
五、從而，原告依民法第一千一百六十四條之規定，請求被告與
    原告就被繼承人謝文鑄、謝黃春種所遺之財產，由原告及被
    告謝章桐、謝黎蓉、謝美蓉、謝旻錡等五人按附表所示方案
    分割，為有理由，應予准許。
六、訴訟費用負擔之依據：民事訴訟第八十條之一。
中    華    民    國   100    年    4     月    26    日
                        臺灣彰化地方法院家事法庭
                              法    官  謝仁棠
以上正本係照原本作成
如不服本判決，應於判決送達後20日之不變期間內，向本院提出
上訴狀。
中    華    民    國   100    年    4     月    26    日
                              書記官    陳瑤芳
附表：
┌─┬───────────────┬─────────┐
│編│被繼承人遺產項目              │分割方法          │
│號│                              │                  │
├─┼───────────────┼─────────┤
│1 │地號：彰化縣秀水鄉○○段1329地│兩造各按5分之1比例│
│  │號                            │取得              │
│  │地目：田                      │                  │
│  │面積：2200平方公尺            │                  │
│  │權利範圍：全部                │                  │
├─┼───────────────┼─────────┤
│2 │地號：彰化縣秀水鄉○○段1337-1│兩造各按5分之1比例│
│  │地號                          │取得              │
│  │地目：建                      │                  │
│  │面積：126平方公尺             │                  │
│  │權利範圍：全部                │                  │
├─┼───────────────┼─────────┤
│3 │地號：彰化縣大村鄉○○段881地 │兩造各按5分之1比例│
│  │號                            │取得              │
│  │地目：建                      │                  │
│  │面積：3384.7平方公尺          │                  │
│  │權利範圍：1/15                │                  │
├─┼───────────────┼─────────┤
│4 │地號：彰化縣埔心鄉○○段15地號│兩造各按5分之1比例│
│  │ （重測前為埤霞段菜寮小段99-2 │取得              │
│  │地號）地目：建面積：710平方公 │                  │
│  │尺權利範圍：1/15              │                  │
│  │                              │                  │
│  │                              │                  │
├─┼───────────────┼─────────┤
│5 │地號：彰化縣秀水鄉○○段1333地│原告謝良源、被告謝│
│  │號                            │章桐、謝黎蓉及謝美│
│  │地目：建                      │蓉各按25分之6比例 │
│  │面積：822平方公尺             │取得；被告謝旻錡按│
│  │權利範圍：204/360             │25分之1比例取得。 │
├─┼───────────────┼─────────┤
│6 │地號：彰化縣秀水鄉○○段1336地│原告謝良源、被告謝│
│  │號                            │章桐、謝黎蓉及謝美│
│  │地目：建                      │蓉各按25分之6比例 │
│  │面積：6469平方公尺            │取得；被告謝旻錡按│
│  │權利範圍：1724/8640           │25分之1比例取得。 │
├─┼───────────────┼─────────┤
│7 │地號：彰化縣秀水鄉○○段1429地│原告謝良源、被告謝│
│  │號                            │章桐、謝黎蓉及謝美│
│  │地目：田                      │蓉各按25分之6比例 │
│  │面積：1946平方公尺            │取得；被告謝旻錡按│
│  │權利範圍：全部                │25分之1比例取得。 │
├─┼───────────────┼─────────┤
│8 │地號：彰化縣秀水鄉○○段1449地│原告謝良源、被告謝│
│  │號                            │章桐、謝黎蓉及謝美│
│  │地目：田                      │蓉各按25分之6比例 │
│  │面積：1713平方公尺            │取得；被告謝旻錡按│
│  │權利範圍：全部                │25分之1比例取得。 │
├─┼───────────────┼─────────┤
│9 │地號：彰化縣秀水鄉○○段1450地│原告謝良源、被告謝│
│  │號                            │章桐、謝黎蓉及謝美│
│  │地目：田                      │蓉各按25分之6比例 │
│  │面積：2337平方公尺            │取得；被告謝旻錡按│
│  │權利範圍：全部                │25分之1比例取得。 │
├─┼───────────────┼─────────┤
│10│房屋門牌號碼：彰化縣秀水鄉秀水│原告謝良源、被告謝│
│  │村開南巷54號                  │章桐、謝黎蓉及謝美│
│  │權利範圍：全部（未保存登記）  │蓉各按25分之6比例 │
│  │                              │取得；被告謝旻錡按│
│  │                              │25分之1比例取得。 │
├─┼───────────────┼─────────┤
│11│房屋門牌號碼：彰化縣秀水鄉秀水│兩造各按5分之1比例│
│  │村開南巷184號                 │取得              │
│  │權利範圍：全部（未保存登記）  │                  │
├─┼───────────────┼─────────┤
│12│房屋門牌號碼：彰化縣秀水鄉秀水│兩造各按5分之1比例│
│  │村開南巷184-1號               │取得              │
│  │權利範圍：全部（未保存登記）  │                  │
├─┼───────────────┼─────────┤
│13│存款：秀水鄉農會（1,304,411元 │原告謝良源取得313,│
│  │）                            │058元、被告謝章桐 │
│  │                              │、謝黎蓉及謝美蓉各│
│  │                              │取得313,059元；被 │
│  │                              │告謝旻錡取得52,176│
│  │                              │元。              │
├─┼───────────────┼─────────┤
│14│現金：20,000元                │原告謝良源、被告謝│
│  │                              │章桐、謝黎蓉及謝美│
│  │                              │蓉各取得4,800元； │
│  │                              │被告謝旻錡取得800 │
│  │                              │元。              │
└─┴───────────────┴─────────┘